ACORDAO-COMPLETO-2583309

ACÓRDÃO 2553/2023 ATA 8/2023 - PRIMEIRA CÂMARA

VISTO, relatado e discutido este pedido de reexame interposto por Idalina Eugenia Rodrigues contra o Acórdão 16682/2021-TCU-Primeira Câmara, que considerou ilegal seu ato de aposentadoria em decorrência de incorporação de quintos/décimos pelo exercício de funções comissionadas entre 8/4/1998 e 4/9/2001.
ACORDAM os Ministros do Tribunal de Contas da União, reunidos em sessão da 1ª Câmara, ante as razões expostas pelo relator e com fundamento no art. 48 da Lei 8.443/1992, em:
9.1. conhecer do pedido de reexame e negar-lhe provimento;
9.2. informar à Advocacia-Geral da União, para adoção das medidas pertinentes, que, na Ação de Cumprimento de Sentença 0042113-42.2007.4.01.3400, em curso na Seção Judiciária do Distrito Federal, referente à decisão transitada em julgado proferida na Ação Ordinária 2004.34.00.048565-0, figuram como exequentes pessoas, a exemplo da recorrente tratada no presente feito, que não preenchem os requisitos assentados pelo Supremo Tribunal Federal nas teses de Repercussão Geral 82 e 499 (Recursos Extraordinários 573232 e 612043, respectivamente) ;
9.3. comunicar esta decisão ao Tribunal Regional do Trabalho da 1ª Região e à recorrente.

Pedido de reexame interposto contra decisão que considerou ilegal ato de aposentadoria em virtude de incorporação de quintos pelo exercício de funções comissionadas entre 8/4/1998 e 4/9/2001

Primeira Câmara

Tribunal Regional do Trabalho da 1ª Região/RJ

3. Recorrente: Idalina Eugenia Rodrigues (XXX.108.357-XX)

13.1. Ministros presentes: Walton Alencar Rodrigues (Presidente), Benjamin Zymler, Jorge Oliveira (Relator) e Jhonatan de Jesus.
13.2. Ministro-Substituto presente: Augusto Sherman Cavalcanti.

JORGE OLIVEIRA

Ministro Benjamin Zymler

Adoto como relatório a instrução elaborada pela Unidade de Auditoria Especializada em Recursos (AudRecursos) , cujas conclusões foram acolhidas por diretor daquela unidade e pelo Ministério Público junto ao TCU (MPTCU) , neste processo representado pelo Procurador Júlio Marcelo de Oliveira (peças 55-57) :
"INTRODUÇÃO
1.	Trata-se de pedido de reexame (peça 22) interposto por Idalina Eugenia Rodrigues contra o Acórdão 16682/2021-TCU-Primeira Câmara (peça 8, Rel. Min. Benjamin Zymler) . 
1.1.	A deliberação recorrida apresenta o seguinte teor: 
9.1. considerar ilegal o ato de aposentadoria da Sra. Idalina Eugênia Rodrigues (XXX.108.357-XX) , recusando seu registro;
9.2. dispensar o ressarcimento das quantias indevidamente recebidas, em boa-fé, pela interessada, consoante o Enunciado 106 da Súmula de Jurisprudência deste Tribunal;
9.3. determinar ao Tribunal Regional do Trabalho da 1ª Região/RJ que:
9.3.1. faça cessar, no prazo de 15 (quinze) dias, contado a partir da ciência desta deliberação, os pagamentos decorrentes do ato impugnado, sob pena de responsabilidade solidária da autoridade administrativa omissa, consoante disposto nos arts. 71, inciso IX, da Constituição Federal e 262 do Regimento Interno desta Corte;
9.3.2. dê ciência desta deliberação à interessada, alertando-a de que o efeito suspensivo proveniente da interposição de eventuais recursos, caso não providos, não a exime da devolução dos valores indevidamente percebidos após a notificação;
9.3.3. envie a esta Corte de Contas, no prazo de 30 (trinta) dias, por cópia, comprovante de que a interessada teve ciência desta deliberação;
9.3.4. promova o destaque dos "quintos" incorporados em decorrência do exercício de função comissionada posteriormente a 8/4/1998 até 4/9/2001, transformando-os em parcela compensatória a ser absorvida por quaisquer reajustes futuros, conforme decidido pelo STF no Recurso Extraordinário 638.115;
9.4. esclarecer à unidade de origem, com supedâneo no art. 262, § 2º, do Regimento Interno, que a concessão considerada ilegal poderá prosperar mediante a emissão e o encaminhamento a este Tribunal de novo ato concessório, escoimado das irregularidades apontadas nestes autos.
HISTÓRICO
2.	Em exame, para fins de registro, ato de aposentadoria emitido por Tribunal Regional do Trabalho da 1ª Região/RJ - RJ em benefício de Idalina Eugênia Rodrigues.
2.1.	O ato foi considerado ilegal, com negativa de registro, pela inclusão, nos proventos, de quintos de funções comissionadas exercidas após o advento da Lei 9.624/1998, que extinguiu a vantagem.
2.2.	Não havia notícia nos autos de que a parcela irregularmente incluída nos proventos estivesse amparada por decisão judicial transitada em julgado.
ADMISSIBILIDADE
3.	Reitera-se a proposta de conhecimento do recurso, nos termos do exame de admissibilidade de peça 29 e do despacho de peça 35.
EXAME DE MÉRITO
4.	Delimitação
4.1.	O presente exame contempla as seguintes questões:
	a) legalidade da incorporação de quintos pelo exercício de função comissionada ou de cargo em comissão após a entrada em vigor da Lei 9.624/1998, de 8/4/1998;
	b) modulação dos efeitos da decisão adotada pelo STF no RE 638.115, que fixou condições para preservação dos pagamentos.
5.	Incorporação de quintos após a vigência da Lei 9.624/1998
5.1.	A recorrente defende que o ato é legal, pois os quintos foram incorporados com base em decisão judicial, que reconheceu o direito à vantagem. Argumenta, em síntese, que é beneficiária de decisão judicial proferida em ação movida pela Associação Nacional dos Servidores da Justiça do Trabalho - Anajustra (processo 2004.34.00.048565-0) . A decisão transitou em julgado em 01/08/2006, antes da conclusão do julgamento, pelo STF, do Recurso Extraordinário 638.115.
Análise:
5.2.	Não há amparo legal para a incorporação de quintos pelo exercício de função comissionada ou cargo em comissão após 8/4/1998, quando entrou em vigor a Lei 9.624/1998, que extinguiu a vantagem.
5.3.	A questão foi decidida pelo Supremo Tribunal Federal, em regime de repercussão geral (RE 638.115, tema 395) . O entendimento fixado foi o de que 'ofende o princípio da legalidade a decisão que concede a incorporação de quintos pelo exercício de função comissionada no período de 8/4/1998 até 4/9/2001, ante a carência de fundamento legal'.
5.4.	A carência de fundamento legal para a concessão da vantagem é motivo suficiente para sustentar a ilegalidade do ato e a consequente negativa de seu registro (plano da validade) , ainda que, excepcionalmente, sejam preservados os efeitos financeiros (plano da eficácia) , se atendidas as condições fixadas pelo STF ao modular os efeitos do julgamento do RE 638.115.
6.	Preservação dos efeitos financeiros do ato (modulação da decisão do RE 638.115) 
6.1.	A recorrente defende que é legítima a continuidade dos pagamentos dos quintos incorporados, por estarem amparados em decisão judicial transitada em julgado.
Análise:
6.2.	A cessação imediata ou a manutenção dos pagamentos decorrentes do ato dependerá do atendimento às condições fixadas pelo STF ao modular os efeitos da decisão adotada no RE 638.115, relativamente às funções exercidas de 8/4/1998 a 4/9/2001. 
6.3.	Na modulação de efeitos, o STF considerou situações distintas. Assim, é 'indevida a cessação imediata do pagamento dos quintos quando fundado em decisão judicial transitada em julgado'. Todavia, quanto às vantagens percebidas em razão de decisões administrativas ou de decisões judiciais sem trânsito em julgado, os pagamentos devem ser mantidos apenas 'até sua absorção integral por quaisquer reajustes futuros concedidos aos servidores'.
6.4.	No caso concreto, o acórdão recorrido consignou que não havia informações, no processo, de que o ato estivesse amparado em decisão judicial transitada em julgado.
6.5.	Mesmo com a informação, no recurso, de que o ato está amparado por decisão judicial transitada em julgado, a confirmação dessa premissa exige a análise da situação do beneficiário do ato, em confronto com os limites objetivos e subjetivos da decisão judicial invocada.
6.6.	Tal análise deve ser empreendida pelo órgão de origem, responsável pela emissão do ato e que dispõe de todas as informações necessárias para verificar o atendimento às condições fixadas na modulação de efeitos do julgamento do RE 638.115.
6.7.	Caso seja comprovado, perante o órgão de origem, que o benefício em exame está amparado por decisão judicial transitada em julgado que assegure a vantagem, será possível a continuidade dos pagamentos, sem a absorção por reajustes futuros. Do contrário, deverá ocorrer a cessão imediata ou a absorção gradual da vantagem pelos reajustes futuros, conforme o enquadramento da situação concreta em uma das hipóteses previstas na modulação dos efeitos do RE 638.115.
6.8.	A decisão recorrida não ressalvou expressamente a hipótese de preservação dos efeitos financeiros do ato, caso o órgão de origem comprove que a vantagem em questão está amparada em decisão judicial transitada em julgado. Assim, convém deixar consignada a ressalva, para que não haja dúvidas na implementação do acórdão.
CONCLUSÃO
7.	Do exame, é possível concluir que:
a) não há amparo legal para a incorporação de quintos pelo exercício de função comissionada ou cargo em comissão após 8/4/1998, como decidido pelo STF no julgamento do RE 638.115;
b) a ausência de amparo legal justifica a irregularidade do ato (plano da validade) , mesmo nos casos em que o pagamento seja mantido (plano da eficácia) , em caráter excepcional, por força da modulação dos efeitos da decisão adotada no RE 638.115;
c) os efeitos financeiros das incorporações de quintos pelo exercício de funções ou cargos comissionados entre 8/4/1998 e 4/9/2001 podem ser preservados se atendidas as condições fixadas pelo STF ao modular os efeitos da decisão adotada no RE 638.115;
d) caberá ao órgão de origem avaliar a situação do caso concreto, em confronto com os parâmetros já fixados pelo STF, e adotar as medidas cabíveis quanto à cessação imediata ou à continuidade dos pagamentos.
PROPOSTA DE ENCAMINHAMENTO
8.	Ante o exposto, submetem-se os autos à consideração superior, propondo-se, com fundamento no art. 48 da Lei 8.443/1992:
conhecer do recurso e, no mérito, negar-lhe provimento;
	b) esclarecer ao órgão de origem que será possível a continuidade dos pagamentos, sem a absorção por reajustes futuros, caso comprove, no caso concreto, a existência de decisão judicial transitada em julgado que assegure a incorporação de quintos no período entre 8/4/1998 e 4/9/2001, conforme a modulação de efeitos fixada pelo Supremo Tribunal Federal no Recurso Extraordinário 638.115;
	c) informar a recorrente e demais interessados do acórdão a ser proferido, destacando que o relatório e o voto que o fundamentam podem ser acessados por meio do endereço eletrônico www.tcu.gov.br/acordaos."
É o relatório.

não há

Procurador Júlio Marcelo de Oliveira

PEDIDO DE REEXAME EM APOSENTADORIA CONSIDERADA ILEGAL. INCORPORAÇÃO DE QUINTOS EM DECORRÊNCIA DE FUNÇÕES EXERCIDAS ENTRE 8/4/1998 e 4/9/2001. AUSÊNCIA DE PROVA NO PROCESSO DA EXISTÊNCIA DE SENTENÇA JUDICIAL TRANSITADA EM JULGADO A AMPARAR O PAGAMENTO. CONHECIMENTO. NEGATIVA DE PROVIMENTO.

APOSENTADORIA (APOS)

Unidade de Auditoria Especializada em Recursos (AudRecursos).

Trata-se de pedido de reexame interposto por Idalina Eugenia Rodrigues (peças 13-27) contra o Acórdão 16682/2021-TCU-Primeira Câmara (Relator: Ministro Benjamin Zymler) , que considerou ilegal seu ato de aposentadoria no Tribunal Regional do Trabalho da 1ª Região (TRT-1ª Região) em decorrência da incorporação de quintos pelo exercício de funções comissionadas entre 8/4/1998 e 4/9/2001 (peças 8-10) .
Inicialmente, ratifico o despacho exarado à peça 35, no sentido de que o pedido de reexame deve ser conhecido, porquanto preenche os requisitos de admissibilidade previstos no artigo 48 da Lei 8.443/1992.
A recorrente alegou, em apertada síntese, que o ato é legal, ante a existência de decisão judicial transitada em julgado que legitimaria o recebimento dos valores decorrentes dos quintos, nos termos da modulação dos efeitos do julgamento do Recurso Extraordinário (RE) 638.115/CE pelo Supremo Tribunal Federal (STF) .
A Unidade de Auditoria Especializada em Recursos (AudRecursos) , com a concordância do Ministério Público junto ao TCU (MPTCU) , propôs conhecer e negar provimento ao apelo (peças 55-57) .
Pela pertinência das análises contidas na instrução, adoto seus fundamentos como razões de decidir no que não contrariarem o exposto neste voto. 
Observo, inicialmente, que, de fato, não prosperam os argumentos recursais quanto à inexistência de ilegalidade, pois o STF, no julgamento da referida ação, com repercussão geral reconhecida, fixou entendimento de que "ofende o princípio da legalidade a decisão que concede a incorporação de quintos pelo exercício de função comissionada no período de 8/4/1998 até 4/9/2001, ante a carência de fundamento legal".
Em relação à modulação dos efeitos daquela decisão, é certo que o STF, em decisão de 18/12/2019, permitiu que sejam mantidos os efeitos financeiros da incorporação se a vantagem estiver amparada por decisão judicial já transitada em julgado até a referida data.
Conforme essa modulação, os quintos ou décimos amparados por decisão judicial não transitada em julgado ou por decisão administrativa devem ser convertidos em parcela compensatória, a ser absorvida por reajustes futuros.
Neste caso, considerando que não havia prova de que a interessada era beneficiada de sentença judicial transitada em julgado, foi determinado o destaque dos "quintos" incorporados indevidamente e sua transformação em parcela compensatória a ser absorvida por quaisquer reajustes futuros, nos termos do subitem 9.3.4 da deliberação recorrida.
Na fase recursal, a interessada procurou demonstrar ser beneficiada pela sentença proferida em ação coletiva movida pela Associação Nacional dos Servidores da Justiça do Trabalho (Anajustra) - Processo 2004.34.00.048565-0.
Por meio do despacho à peça 46, determinei a realização de diligência para que o TRT-1ª Região comprovasse que a recorrente consta do rol de substituídos da Anajustra na citada ação, com base nas seguintes ponderações:
"5.	A decisão judicial, na qual a Anajustra obteve para seus substituídos o direito ao recebimento dos quintos referentes a funções comissionadas exercidas após o advento da Lei 9.624/1998, proferida no âmbito da Ação Ordinária 2004.34.00.048565-0, transitou em julgado em 1º/8/2006 (peça 14) . Posteriormente, em 7/2/2012, a 1ª Seção do Tribunal Regional Federal da 1ª Região julgou improcedente a Ação Rescisória 2006.01.00.048542-0/DF, na qual a União pretendia a desconstituição da decisão (peça 16) . Deu-se o trânsito em julgado em 3/12/2020 (peça 26) .
6.	No entanto, o nome da Sra. Idalina Eugenia Rodrigues não consta na relação dos associados da Anajustra representados na referida Ação Ordinária (peça 45, pp. 66-138) . Como se sabe, 'os efeitos de decisão judicial em ação coletiva movida por associação civil sobre atos sujeitos a registro somente alcançam os interessados que: i) se encontravam filiados à entidade na data de propositura da ação; e ii) tenham apresentado autorização expressa para que a entidade os representasse na demanda judicial' (Jurisprudência Selecionada do TCU, com base no Acórdão 3529/2021-TCU-Primeira Câmara, Relator o Ministro Vital do Rêgo) . O entendimento desta Corte está alinhado com a tese fixada pelo Supremo Tribunal Federal em repercussão geral (Tema 499 - RE 612.043/PR) .
7.	A peça recursal transcreve trecho de decisão judicial proferida em outra Ação Ordinária, de nº 2005.34.00003947-1, na qual o magistrado afirma que todos os associados da Anajustra 'poderão executar a sentença proferida na Ação Ordinária nº 2004.48565-0, independente de 'relação de associados', tão logo transite em julgado'. No entanto, não há comprovação de que a sentença judicial tenha estendido a todos os filiados à Anajustra os efeitos daquela decisão transitada em julgado em 1º/8/2006. 
8.	Verifico, por outro lado, que a recorrente comprovou ser parte no processo de cumprimento de sentença derivado da retrocitada ação coletiva (peça 24) . Porém não há comprovação da existência de decisão judicial transitada em julgado na ação de execução.
9.	Além disso, deliberação assinada pela Desembargadora Presidente do tribunal emissor do ato de aposentadoria, tendo em conta os termos do acórdão ora recorrido, estabelece que: 'A vantagem Incorporação de Quintos/Décimos-VPNI atualmente percebida pela interessada e tal como deferida na época da concessão de aposentadoria (06/10 de FC-05 e 04/10 de FC-02) deverá ser integralmente mantida, sem qualquer destaque para futura absorção, em conformidade com a nova decisão exarada nos autos do PROAD 656/2021, em 05/10/2021, eis que ficou comprovado que a interessada consta do rol de substituídos da ANAJUSTRA na Ação Ordinária nº 2004.48565-0, atestando sua condição de beneficiária de decisão judicial transitada em julgado, devendo ser assegurado o pagamento das parcelas de quintos/décimos posteriores a 8/4/1998' (peça 32, p. 5, grifei) . 
10.	Assim, embora o TRT-1ª Região esteja convicto de que a interessada foi beneficiada por decisão judicial transitada em julgado, não há, nos autos, comprovação de que tal fato tenha ocorrido."  (destaques do original) 
Ocorre que os documentos juntados após a diligência não são suficientes para resolver a questão, pois eles não incluem provas inequívocas de que o nome da recorrente constou da relação dos associados da Anajustra representados na Ação Ordinária 2004.34.00.048565-0 e de que houve trânsito em julgado de eventual decisão judicial proferida na Ação de Cumprimento de Sentença 0042113-42.2007.4.01.3400 (peça 53, p. 25) .
Destaco que a Anajustra, no e-mail juntado à peça 51, p. 1-2, reconheceu não ser possível comprovar que a recorrente constava no rol da ação de incorporação de quintos ajuizada em 2004, haja vista que sua filiação ocorreu posteriormente, em outubro/2005.
Ademais, apesar de anexada declaração da entidade afirmando que a recorrente era associada da Anajustra em 22/6/2022, seria beneficiada da decisão proferida na ação coletiva e figuraria como parte na mencionada ação de cumprimento de sentença, esse documento não é considerado bastante na jurisprudência majoritária deste Tribunal para comprovar a legitimidade ativa de servidores que não constavam da relação de representados naquela ação ordinária.
O voto condutor do Acórdão 1664/2023-TCU-Primeira Câmara (relator: Ministro Benjamin Zymler) é claro quanto ao entendimento deste Tribunal sobre o assunto:
"10. Ocorre que associações civis não ostentam a condição de substitutos processuais, mas de representantes. Logo, para que os efeitos das demandas judiciais por elas intentadas alcancem seus filiados, é necessária a existência de prévia e expressa autorização dos representados e, ainda, que o nome de cada um deles conste da relação jurídica juntada à inicial do respectivo processo de conhecimento. Sobre a matéria, há duas teses de repercussão geral fixadas pelo STF:
Tema 82 (RE 573232) 
'I - A previsão estatutária genérica não é suficiente para legitimar a atuação, em Juízo, de associações na defesa de direitos dos filiados, sendo indispensável autorização expressa, ainda que deliberada em assembleia, nos termos do artigo 5º, inciso XXI, da Constituição Federal;
II - As balizas subjetivas do título judicial, formalizado em ação proposta por associação, são definidas pela representação no processo de conhecimento, limitada a execução aos associados apontados na inicial.'
Tema 499 (RE 612043) 
'A eficácia subjetiva da coisa julgada formada a partir de ação coletiva, de rito ordinário, ajuizada por associação civil na defesa de interesses dos associados, somente alcança os filiados, residentes no âmbito da jurisdição do órgão julgador, que o fossem em momento anterior ou até a data da propositura da demanda, constantes da relação jurídica juntada à inicial do processo de conhecimento.'
11. 	Pois bem, no caso em exame, diferentemente do que consigna a unidade de auditoria desta Corte, o preenchimento de tais quesitos não foi comprovado.
12. 	Na realidade, a documentação apresentada pelo TRT-12 apenas informa a inclusão da interessada no processo de cumprimento de sentença 0014409-83.2009.4.01.3400 (peça 3, p. 40 e 44) .
 (...) 
14. 	Ora, não sendo parte no processo de conhecimento, a inativa, naturalmente, não detinha sequer a capacidade de ser parte no subsequente processo de execução, o que, por sinal, enseja a notificação da Advocacia-Geral da União para a adoção das providências de sua alçada a respeito.
15. 	Assim, não integrando a sra. (...) a relação de filiados da Anajustra juntada à inicial da ação ordinária 2004.34.00.048565-0, impõe-se, na espécie, nos exatos termos da modulação estabelecida pelo STF no RE 638.115, o pagamento destacado da parcela ilicitamente incorporada 'até sua absorção integral por quaisquer reajustes futuros concedidos aos servidores'.
Especificamente quanto à argumentação de que a decisão judicial que ampararia o pagamento da parcela impugnada alcançaria todos associados da Anajustra, independente de lista nominal ou autorização, por força de decisão proferida na Ação Ordinária 2005.34.00.003947-1, e de que a recorrente é parte em ação de cumprimento da sentença, ressalto que as alegações têm sido refutadas com base no próprio dispositivo da sentença da Ação Ordinária 2004.34.00.048565-0, confirmada nas instâncias superiores.
Tal sentença acolheu, em parte, o pedido para que fossem incorporados à remuneração dos substituídos da autora os quintos/décimos decorrentes do exercício de função/cargo em comissão exercidos no período de 8/4/1998 a 2/9/2001, segundo relação de fls. 448-500 do respectivo processo, ou seja, teve alcance limitado àqueles indicados na relação anexada aos autos.
Por fim, cabe dizer que o TCU também considera irrelevante para o deslinde do caso o argumento de que teria incidido contribuição previdenciária sobre a parcela impugnada, porque não se pode falar, na espécie, em real esforço contributivo por parte dos interessados, uma vez que o desconto recaiu sobre quantias que, a rigor, não deveriam ter sido pagas.
Assim, tendo em conta as deliberações recentes deste Tribunal - nas quais incluo, ainda, a título ilustrativo, os Acórdãos 8.055/2022, 1.791 e 1.958/2023, da 1ª Câmara (relatores: Ministros Walton Alencar Rodrigues, Benjamin Zymler e Vital do Rêgo, respectivamente) e o Acórdão 284/2023-TCU-Segunda Câmara (relator: Ministro Augusto Nardes) -, concluo por negar provimento ao presente recurso.
Relativamente à proposta da unidade instrutora de se esclarecer ao órgão de origem que será possível a continuidade dos pagamentos, sem a absorção por reajustes futuros, caso haja comprovação da existência de decisão judicial transitada em julgado que assegure a incorporação de quintos no período entre 8/4/1998 e 4/9/2001, conforme a modulação de efeitos fixada pelo STF, deixo de adotá-la nesta oportunidade, diante das constatações expostas neste voto.
Na verdade, na linha de recentes decisões do TCU, cabe dar ciência da situação verificada à Advocacia-Geral da União, para a adoção das medidas de sua alçada.
Ante o exposto, VOTO no sentido de que o Tribunal adote a minuta de acórdão que submeto à deliberação deste Colegiado.
TCU, Sala das Sessões, em 4 de abril de 2023.
JORGE OLIVEIRA 
Relator